臺灣彰化地方法院民事判決
110年度訴字第1170號
原      告  林天財  


訴訟代理人  黃韡誠律師
複代理人    莊國禧律師
被      告  劉清雲  

訴訟代理人  劉苓    
上列當事人間請求返還款項事件，本院於民國111年3月7日言詞
辯論終結，判決如下：
    主  文
被告應給付原告新臺幣陸拾壹萬元，及自一百一十年五月十一日
起至清償日止，按年息百分之五計算之利息。
訴訟費用由被告負擔。
  事實及理由
壹、按能獨立以法律行為負義務者，有訴訟能力，民事訴訟法第
    45條定有明文。成年人如未受禁治產宣告，除有心神喪失、
    無意識或精神錯亂而達喪失意思能力程度之情形外，均享有
    完全之行為能力，能獨立以法律行為負擔義務，自不能謂為
    無訴訟能力（最高法院86年度台上字第3049號民事裁判意旨
    參照）。本件被告雖起訴前於民國(下同)108年7月19日經國
    軍高雄總醫院精神科心理衡鑑評估為「個案的長期記憶、定
    向感、注意力、專注力、短期記憶、語言流暢、語言能力、
    判斷力、推理能力、抽象思考皆位於明顯缺損水準，CASI＝2
    0」，有國軍高雄總醫院附設民眾診療服務處精神科心理衡
    鑑報到單為憑（見本院卷第83至85頁），惟被告於本院111
    年2月14日到院時以點頭方式表示同意選任其妹妹劉苓為其
    訴訟代理人，並經本院諭令其當庭書寫自己姓名後，被告亦
    能了解並完成書寫姓名之指令，足徵被告雖表達能力較不足
    但尚能與外界溝通。再依被告提出之國軍高雄總醫院附設民
    眾診療服務處診斷證明書亦僅記載「認知功能嚴重下降，自
    我照顧不佳」(見本院卷第69頁)等語，並未有意識能力欠缺
    之認定，堪認被告意思能力尚無欠缺，此外本件言詞辯論終
    結前，被告亦未經法院裁定為監護宣告，自非屬無訴訟能力
    之人。又被告業已指定其妹妹劉苓擔任其訴訟代理人，劉苓
    亦於本院審理中到院表示被告能了解伊為被告妹妹，足見劉
    苓具備與原告溝通能力且二人間有信賴關係，由劉苓擔任被
    告之訴訟代理人符合被告之權益，並可妥適維護被告權益，
    核先敘明。
貳、原告主張：
  伊於民國(下同)105年5月30將其所有之中國信託商業銀行(下
    稱中國信託)帳戶(帳號：000000000000，下稱系爭帳戶)提
    領新台幣(下同)450,000元轉帳至被告之中國信託帳戶(帳號
    ：000000000000)， 後於同年6月初，即將系爭帳戶之存摺
    、密碼、提款卡交付被告，被告旋於105年6至7月間陸續提
    領系爭帳戶內之金錢，嗣於106年2月中旬伊赴澳洲從事教會
    宣教活動，故行前於106年2月13日遂與被告簽立明細計算書
    (下稱系爭計算書)確認系爭帳戶內應有61萬元，並委託被告
    按月為原告清償信用卡、手機及高雄市○○區○○里○○路00巷00
    號房屋之房貸及水電等費用。詎原告出國後，被告即不知去
    向且未依約協助原告繳納前揭信用卡、手機及房貸水電等費
    用，迄至原告於108年12月返國後才自行清償上開欠費。爰
    依民法第179條、第541條第1項及民法第767條第1項等規定
    請求被告返還61萬元；並以本起訴狀繕本送達被告作為終止
    兩造委任契約之意思表示，依民法第544條、第227條等規定
    及兩造委任關係之約定，請法院擇一為原告有利之判決等語
    。
  並聲明：㈠被告應給付原告新臺幣610,000元整，及自本起訴
    狀送達之翌日起至清償日止，按年息百分之5 計算之利息。
    ㈡訴訟費用由被告負擔。　　
參、被告則答辯稱：
  伊因器質性的腦部傷害，雖未聲請禁治產宣告，但生活無法
    自理，僅能自己走動吃東西，無法自己洗澡，至今年才較能
    認出伊之妹妹。書立明細計算書時，伊自己住在高雄，伊無
    法確認是否有收取原告交付之61萬元及系爭計算書簽名是否
    期親簽等語。
  並聲明：㈠請求駁回原告之訴。㈡訴訟費用由原告負擔。 
肆、得心證之理由：　　
  原告主張伊於105年5月30將其所有之系爭帳戶450,000元轉帳
    至被告之中國信託帳戶後，即將系爭帳戶之存摺、密碼、提
    款卡交付被告，被告旋於105年6至7月間陸續提領系爭帳戶
    內之金錢，嗣於106年2月中旬伊赴澳洲從事教會宣教活動，
     故行前遂與被告簽立系爭計算書確認系爭帳戶內應有61萬
    元，並委託被告按月為原告清償信用卡、手機及高雄市○○區
    ○○里○○路00巷00號房屋之房貸及水電等費用。詎被告未依約
    協助原告繳納前揭信用卡、手機及房貸水電等費用，爰依民
    法第179條、第541條第1項及民法第767條第1項等規定請求
    被告返還61萬元；並以本起訴狀繕本送達被告作為終止兩造
    委任契約之意思表示，依民法第544條、第227條等規定及兩
    造委任關係之約定，請求本院擇一為原告有利之判決等語。
    被告則以伊因器質性的腦部傷害無法確認原告所提出之明細
    計算書上簽名是否為被告所親簽，故無法確認兩造間是否存
    有委任關係及被告是否確取得原告給付之61萬元等語置辯。
　經查：
　㈠原告主張上開事實，業據提出明細計算書、匯款證明單、原
    告中國信託交易明細為證。
　㈡被告固否認明細計算書上簽名為其親簽且否認有收取原告所
    述款項云云。惟查①稱委任者，謂當事人約定，一方委託他
    方處理事務，他方允為處理之契約；當事人之任何一方，得
    隨時終止委任契約，民法第528條、第549條第 1項分別定有
    明文。次按各當事人就其所主張有利於己之事實，均應負舉
    證之責，故一方已有適當之證明者，相對人欲否認其主張，
    即不得不更舉反證（最高法院19年度上字第2345號判例意旨
    參照）。②觀之明細計算書上被告簽名外與被告於本院審理
    中提出之延遲開庭請假中請書(見本院卷第25頁)中「清」字
    寫法幾乎相同，是原告之主張已非無憑。③系爭計算書上所
    載被告身分證字號與本院調取之戶籍資料相同，既身分證字
    號非旁人能輕易查知，亦可佐證系爭計算書係經被告書寫簽
    立。此外兩造書立系爭計算書時之見證人即訴外人陳婉惠雖
    因身處國外未能到院作證，然亦提出書面表示明細計算書係
    被告在高雄市○○○路000號書寫並簽屬(見本院卷第87頁)。綜
    上，原告主張系爭計算書為被告親簽，應堪信為真實，從而
    被告自應受此明細計算書約定內容所拘束。
　㈢依原告提出活儲存摺明細及匯款單(見台灣高雄地方法院110
    年度審訴字第386號卷第57頁至第59頁)，原告於110年1月29
    日查詢系爭帳戶105年5月1日至109年12月31日之交易資料，
    系爭帳戶於105年5月30日匯款至被告中國信託帳戶(帳號：0
    00000000000)內後，系爭帳戶內尚有720,020元，至同年12
    月20日僅剩餘51元，兩造之確認明細書係於106年2月13日簽
    屬，此與原告所主張兩造於簽屬系爭計算書前存有債權債務
    關係，經兩造合意簽立系爭計算書以確認系爭帳戶應有之金
    額61萬元等情相符，是原告此部分所主張之事實，堪信為真
    實。
　㈣又按契約之終止，固僅使契約自終止之時起，嗣後消滅，並
    無溯及效力，惟就受益人所受利益言，則因契約之終止，原
    有法律上之原因，其後已不存在，依民法179條後段之規定
    ，仍屬不當得利（最高法院72年度台上字第247號裁判意旨
    參照）。查，依系爭計算書內容記載「我劉清雲完全接手林
    天財每月支出」，並清楚記載每月支出包含學貸、銀行信貸
    、信用卡費用、房貸、水電、手機等費用，及「2月13日支3
    萬元剩61萬」等語，兩造明確約定由被告以系爭帳戶應有之
    61萬元按月代原告支付前開款項，兩造間存有委任關係，即
    堪認定。另原告於提起本件訴訟即以民事起訴狀為終止系爭
    契約之意思表示，起訴書繕本已於110年5月10日送達被告，
    有送達證書可稽（見臺灣高雄地方法院110年度審訴字第386
    號卷第45頁），則原告終止系爭契約之意思表示已於該日到
    達被告，堪認系爭契約業於110年5月10日經原告合法終止，
    是原告主張系爭委任關係已因其終止而不存在等節，亦屬可
    採。
　㈤被告受領系爭款項之系爭委任關係，其後已因原告終止而不
    存在，被告仍受有系爭款項之利益，致原告受損害，參照上
    述說明，自屬不當得利。因此，原告依不當得利之關係請求
    被告返還系爭款項，應屬有據，應予准許。　
　㈥按給付無確定期限者，債務人於債權人得請求給付時，經
    其催告而未為給付，自受催告時起，負遲延責任；其經債權
    人起訴而送達訴狀，與催告有同一之效力；遲延之債務，以
    支付金錢為標的者，債權人得請求依法定利率計算之遲延利
    息；應付利息之債務，其利率未經約定，亦無法律可據者，
    週年利率為5 ％，民法第229 條第2 項、第233 條第1項前段
    及第203 條分別定有明文。本件原告請求被告返還款項，係
    以支付金錢為標的，無確定期限，又未約定利率，則其請求
    自起訴狀繕本送達被告翌日（即110年5月11日）起，至清償
    日止，按週年利率5％計算之遲延利息，於法有據，應予准許
    。
  綜上所述，原告終止系爭計算書之委任關係後依不當得利之
    法律關係，請求被告給付61萬元，及自起訴狀繕本送達翌日
    即110年5月11日起至清償日止，按週年利率百分之5 計算之
    法定遲延利息，為有理由，應予准許。
伍、本件事證已臻明確，兩造其餘主張與攻擊防禦方法及所提證
    據，經審酌後認與本件判決之結果不生影響，爰不逐一論述
    ，併此敘明。
陸、訴訟費用負擔之依據：民事訴訟法第78條。
中　　華　　民　　國　　111 　年　　3 　　月　21 　　日
                  民事第一庭    法　官　洪志賢
以上正本係照原本作成。
如對判決上訴，應於判決送達後20日內向本院提出上訴狀。如委
任律師提起上訴者，應一併繳納上訴審裁判費。
中　　華　　民　　國　　111 　年　　3 　　月　　21　　日
                                書記官  林嘉賢